【裁判字號】    97,交訴,91
【裁判日期】    971021
【裁判案由】    偽造文書等
【裁判全文】
臺灣臺北地方法院刑事判決              97年度交訴字第91號
公  訴  人  臺灣臺北地方法院檢察署檢察官
被      告  乙○○
上列被告因偽造文書等案件，經檢察官提起公訴（97年度偵字第
4655、12329、13952號），被告於準備程序進行中就被訴事實為
有罪之陳述，經合議庭裁定改行簡式審判程序，本院判決如下：
    主  文
乙○○服用酒類，不能安全駕駛動力交通工具而駕駛，處有期徒
刑貳月，如易科罰金，以新臺幣壹仟元折算壹日；又行使偽造私
文書，足以生損害於公眾及他人，處有期徒刑肆月，如易科罰金
，以新臺幣壹仟元折算壹日，如附表所示偽造之署押均沒收。應
執行有期徒刑伍月，如易科罰金，以新臺幣壹仟元折算壹日，如
附表所示偽造之署押均沒收。
    事  實
一、乙○○於民國九十七年一月二十九日晚間十一時許，在臺北
    縣新店市○○路某卡拉ＯＫ店飲用高梁酒約半瓶後，明知服
    用酒類，已達不能安全駕駛動力交通工具之程度，仍於翌日
    （即同年月三十日）凌晨二時許，騎乘其向友人甲○○借得
    之車號ＫＥＦ—八０八號重型機車離開該店，迨同日凌晨二
    時三十五分許，行經臺北縣新店市○○路四七巷口時，為警
    攔檢盤查，測得其於同日凌晨二時四十三分許之呼氣酒精濃
    度高達每公升０點五五毫克。詎其為規避刑責，竟於臺北縣
    政府警察局新店分局碧潭派出所警員訊問時，冒用「甲○○
    」之名義應訊，並接續在附表所示之文件上偽造「甲○○」
    署名及按捺指印（偽造之署押位置及數量詳如附表所示），
    其中於附表編號二、三、四、五、十、十一所示之逮捕通知
    書、權利告知書、夜間訊問同意書及舉發違反道路交通管理
    事件通知單上偽造「甲○○」之署押，分別表示甲○○收受
    該等逮捕通知書、受告知權利事項暨同意接受夜間訊問及收
    受該等舉發違反道路交通管理事件通知單之意，而偽造該等
    私文書後，持交警員收執存卷而行使之，足以生損害於甲○
    ○及司法機關對犯罪偵查之正確性。嗣因甲○○於同年三月
    十九日下午三時二十八分許，在臺灣臺北地方法院檢察署向
    檢察官謊稱上開機車係由其酒後騎乘而頂替之，遭檢察官發
    覺有異，進行補訊後，甲○○始供出乙○○，而查悉上情（
    甲○○所涉頂替罪，業經本院判處拘役三十日確定）。
二、案經臺灣臺北地方法院檢察署檢察官自動檢舉偵查起訴。
    理  由
一、犯罪事實之認定：
  (一)前揭被告乙○○飲酒後騎車，為警攔檢盤查，測得其呼氣酒
    精濃度達每公升０點五五毫克之事實，業據被告於本院審理
    時坦承不諱，並有臺北縣政府警察局舉發違反道路交通管理
    事件通知單、酒精濃度檢測單及臺北縣政府警察局新店分局
    汽車駕駛人酒後生理協調平衡檢測紀錄卡附卷可稽。按刑法
    第一百八十五條之三規定之「服用酒類不能安全駕駛動力交
    通工具而駕駛」罪，係抽象危險犯，並不以發生具體危險為
    必要，亦即所謂酒醉狀態，僅須一般評價程度達於對車輛駕
    駛行為失其必要之注意力或判斷力之虞，即為已足，至實際
    上對駕駛行為發生具體危險與否，則非所問。又參考德國、
    美國之認定標準，對於酒精濃度呼氣已達每公升０點五五毫
    克或血液濃度達百分之０點一一以上，肇事率為一般正常人
    之十倍，實已達「不能安全駕車」之標準，此業經法務部於
    八十八年五月十八日以八八法檢字第００一六六九號函告週
    知。且酒精對人體造成之影響，於呼氣酒精濃度達每公升０
    點二五毫克（約合體內血液中酒精濃度每公升五十亳克或百
    分之０點０五）時，將造成輕度中毒，而有輕度協調功能降
    低之症狀，呼氣酒精濃度達每公升０點五毫克（約合體內血
    液中酒精濃度每公升一百亳克或百分之０點一）時，即屬輕
    度到中度中毒，將產生反應較慢、感覺減低、影響駕駛等症
    狀，此亦有行政院國軍退除役官兵輔導委員會臺北榮民總醫
    院八十八年八月五日（八八）北總內字第二六八六八號函足
    憑。被告於前揭時、地飲用酒類已達呼氣酒精濃度每公升０
    點五五亳克之程度，猶騎乘機車，行經臺北縣新店市○○路
    四七巷口時，為警攔檢盤查等情，已如前述，且其呼氣酒精
    濃度已逾每公升０點五毫克，有反應較慢、感覺減低、影響
    駕駛等輕度到中度中毒症狀，顯已達注意力、反應力、操控
    力、判斷力及感知能力均降低之不能安全駕駛動力交通工具
    之程度，應堪認定。
  (二)又前揭被告冒用「甲○○」之名義應訊，並於附表所示之文
    件上偽造「甲○○」署名及按捺指印後，持以交付警員收執
    存卷等情，亦據被告於本院審理時坦承不諱，並經證人甲○
    ○於偵查中證述屬實，且有臺北縣政府警察局新店分局碧潭
    派出所九十七年一月三十日第一次調查筆錄、逮捕通知書、
    權利告知書、夜間訊問同意書、指紋卡片、酒精濃度檢測單
    、臺北縣政府警察局舉發違反道路交通管理事件通知單、口
    卡片及臺北縣政府警察局新店分局汽車駕駛人酒後生理協調
    平衡檢測紀錄卡附卷可稽，而被告以「甲○○」名義所按捺
    之指印經送鑑驗結果，認與內政部警政署刑事警察局檔存之
    被告指紋卡上之左手拇指指紋相符，此亦有該局九十七年六
    月五日刑紋字第０九七００八二四０三號鑑驗書暨被告指紋
    卡在卷足憑。
  (三)綜上所述，本件事證明確，被告犯行均堪認定，應予依法論
    科。
二、論罪科刑：
  (一)按逮捕通知係司法警察（官）依刑事訴訟法之規定實施逕行
    拘提或逮捕時，對被逮捕人告知其已依刑事訴訟法受限制人
    身自由之意思表示，而被逮捕人於收受通知後，在該通知書
    上簽名、按捺指印，從其形式上觀察，足以表示簽名人已知
    悉其受逮捕之意旨，並足為簽名人出具收受該逮捕通知之證
    明。是此項經被逮捕人簽名而造具之逮捕通知，具有文書之
    外觀，承載一定之意思表示，並足為簽名人表示意思之證明
    ，自具有私文書之性質。被逮捕人於逮捕通知上偽造他人署
    押表示收受，並持以交付警員而行使之，足以生損害於他人
    及司法警察偵查文書、犯罪偵查之正確性，應構成刑法第二
    百十六條、第二百十條之行使偽造私文書罪（最高法院九十
    三年度臺上字第一一八七號、九十三年度臺上字第一四五四
    號判決意旨參照）。又在舉發交通違規通知單上「收受通知
    聯者簽章」欄內偽簽姓名，具有收據之性質，自亦屬私文書
    。至司法警察（官）於詢問犯罪嫌疑人時所製作之詢問筆錄
    ，係記載對於犯罪嫌疑人之詢問及其陳述，其內容當然含有
    受詢問人之意思表示，因該筆錄為公務員職務上所製作之文
    書，故為公文書之一種。受詢問人雖亦在筆錄之末簽名、蓋
    章或按指印，以擔保該筆錄之憑信性，但不能因此即認為該
    筆錄係受詢問人所製作，而變更其公文書之性質（最高法院
    九十一年度臺非字第二九四號判決意旨參照）。又在權利告
    知書及夜間訊問同意書上偽造他人署押，並捺指印，持交查
    獲之警員，表示已被告知罪名及必須接受偵訊，並可以行使
    緘默、選任辯護人及請求調查有利證據等權利，暨同意接受
    夜間訊問之意，足以生損害於他人及偵查機關對犯罪偵查之
    正確性，而此等文件均足認係刑法第二百十條之私文書，核
    其所為，亦係犯刑法第二百十六條、第二百十條之行使偽造
    私文書罪（最高法院九十三年度臺上字第一一八七號、九十
    三年度臺上字第一四五四號、九十年度臺上字第六０五七號
    判決意旨參照）。
  (二)核被告酒後駕車所為，係犯刑法第一百八十五條之三服用酒
    類不能安全駕駛動力交通工具而駕駛罪。又被告於附表編號
    二、三、四、五、十、十一所示之逮捕通知書、權利告知書
    、夜間訊問同意書及舉發違反道路交通管理事件通知單上偽
    造「甲○○」署押，分別表示甲○○收受該等逮捕通知書、
    受告知權利事項暨同意接受夜間訊問及收受該等舉發違反道
    路交通管理事件通知單之意，而偽造該等私文書後，持交警
    員收執存查而行使之，自足以生損害於甲○○及司法機關對
    犯罪偵查之正確性，核其所為，係犯刑法第二百十六條、第
    二百十條之行使偽造私文書罪。其在附表編號二、三、四、
    五、十、十一所示之私文書上偽造署押，係偽造私文書之部
    分行為，不另論罪。
  (三)至附表編號一、六、七、八、九所示之警詢筆錄、指紋卡片
    、酒精濃度檢測單、酒後生理協調平衡檢測紀錄卡及口卡片
    ，均係司法人員依法製作，並命受訊問人或受處分人簽名確
    認，其上所偽造之署押，不過係受訊問人或受處分人掩飾身
    分之用，並非足以為表示一定用意之證明，此部分雖不成立
    行使偽造私文書罪，惟被告於該等文件上偽造「甲○○」署
    押，自亦足以生損害於甲○○及司法機關對犯罪偵查之正確
    性，核其此部分所為，係犯刑法第二百十七條第一項之偽造
    署押罪。
  (四)被告先後多次在附表所示之文件上偽造署押及偽造附表編號
    二、三、四、五、十、十一所示之私文書，其偽造署名及捺
    按指印之各個舉動，均為其基於單一犯意接續實施之一部，
    為接續犯。又其以一接續行為，在附表編號一、六、七、八
    、九所示之文件上單純偽造署押及偽造附表編號二、三、四
    、五、十、十一所示之私文書，而同時觸犯單純偽造署押及
    偽造私文書二構成要件不同之罪名，為想像競合犯，依刑法
    第五十五條規定，應從一重之偽造私文書罪論處。偽造私文
    書之低度行為，又為行使偽造私文書之高度行為所吸收，不
    另論罪。其所犯前開服用酒類不能安全駕駛動力交通工具而
    駕駛、行使偽造私文書二罪之間，犯意各別，行為互殊，應
    予分論併罰。
  (五)爰審酌被告飲酒後猶騎車上路，對往來之人車具有高度危險
    性，復為規避刑責，以甲○○之身分冒名應訊，徒增司法機
    關實施犯罪偵查之困難，並使甲○○有受追訴之虞，然幸未
    因酒後駕車肇事致人死傷，暨犯後坦承犯行等一切情狀，分
    別量處如主文所示之刑，並均諭知易科罰金之折算標準，及
    定其應執行之刑。
  (六)如附表所示偽造之署押，均應依刑法第二百十九條規定宣告
    沒收。
三、公訴意旨另以：被告尚於「執行交通違規移置保管單」上偽
    造「甲○○」署押，而偽造該私文書後，持以行使，因認被
    告此部分所為亦涉犯刑法第二百十六條、第二百十條之行使
    偽造私文書罪嫌云云。惟查該執行交通違規移置保管單係警
    方所製作，被告並無在其上偽造他人之署押，該執行交通違
    規移置保管單既非被告所製作之私文書，自難以行使偽造私
    文書罪相繩。惟公訴意旨認此部分與本案起訴經論罪部分，
    有實質上一罪關係，爰不另為無罪之諭知，附此敘明。
據上論斷，應依刑事訴訟法第二百七十三條之一第一項、第二百
九十九條第一項前段，刑法第一百八十五條之三、第二百十六條
、第二百十條、第二百十七條第一項、第五十五條、第四十一條
第一項前段、第五十一條第五款、第二百十九條，刑法施行法第
一條之一，判決如主文。
本案經檢察官郭昭吟到庭執行職務
中    華    民    國  九十七  年    十    月  二十一  日
                  刑事第八庭法  官  陳芃宇
以上正本證明與原本無異。
如不服本判決，應於判決送達後10日內，向本院提出上訴狀。
                            書記官  徐鶯尹
中    華    民    國  九十七  年    十    月  二十七  日
附表：偽造之署押
┌───┬────────────────┬──────────┐
│編  號│              位置              │        數量        │
├───┼────────────────┼──────────┤
│  一  │臺北縣政府警察局新店分局碧潭派出│「甲○○」署名三枚及│
│      │所九十七年一月三十日第一次調查筆│指印八枚            │
│      │錄                              │                    │
├───┼────────────────┼──────────┤
│  二  │臺北縣政府警察局新店分局九十七年│「甲○○」署名及指印│
│      │一月三十日逮捕通知書（通知本人聯│各一枚              │
│      │）                              │                    │
├───┼────────────────┼──────────┤
│  三  │臺北縣政府警察局新店分局九十七年│「甲○○」署名及指印│
│      │一月三十日逮捕通知書（通知家屬聯│各一枚              │
│      │）                              │                    │
├───┼────────────────┼──────────┤
│  四  │權利告知書                      │「甲○○」署名及指印│
│      │                                │各一枚              │
├───┼────────────────┼──────────┤
│  五  │夜間訊問同意書                  │「甲○○」署名及指印│
│      │                                │各一枚              │
├───┼────────────────┼──────────┤
│  六  │甲○○之口卡片                  │「甲○○」署名及指印│
│      │                                │各一枚              │
├───┼────────────────┼──────────┤
│  七  │「甲○○（實為乙○○）」之指紋卡│「甲○○」指印十二枚│
│      │片                              │                    │
├───┼────────────────┼──────────┤
│  八  │酒精濃度檢測單                  │「甲○○」署名及指印│
│      │                                │各一枚              │
├───┼────────────────┼──────────┤
│  九  │臺北縣政府警察局新店分局汽車駕駛│「甲○○」署名及指印│
│      │人酒後生理協調平衡檢測紀錄卡    │各一枚              │
├───┼────────────────┼──────────┤
│  十  │臺北縣政府舉發違反道路交通管理事│「甲○○」署名一枚  │
│      │件通知單（北縣警交字第Ｃ０七一七│                    │
│      │八四三九號）                    │                    │
├───┼────────────────┼──────────┤
│ 十一 │臺北縣政府舉發違反道路交通管理事│「甲○○」署名一枚  │
│      │件通知單（北縣警交字第Ｃ０七一七│                    │
│      │八四四０號）                    │                    │
└───┴────────────────┴──────────┘
附錄本案論罪科刑法條全文：
中華民國刑法第185條之3
服用毒品、麻醉藥品、酒類或其他相類之物，不能安全駕駛動力
交通工具而駕駛者，處1年以下有期徒刑、拘役或3萬元以下罰金
。
中華民國刑法第216條
行使第210條至第215條之文書者，依偽造、變造文書或登載不實
事項或使登載不實事項之規定處斷。
中華民國刑法第210條
偽造、變造私文書，足以生損害於公眾或他人者，處5年以下有
期徒刑。
中華民國刑法第217條
偽造印章、印文或署押，足以生損害於公眾或他人者，處3年以
下有期徒刑。
盜用印章、印文或署押，足以生損害於公眾或他人者，亦同。


司法院資訊處製作；財團法人民間司法改革基金會備份。
